【裁判字號】    98,交聲更,124
【裁判日期】    981230
【裁判案由】    違反道路交通管理處罰條例聲明異議
【裁判全文】
臺灣臺北地方法院交通事件裁定       98年度交聲更字第124號
原處分機關  臺北市交通事件裁決所
異議人即
受處分人    甲○○
上列受處分人因違反道路交通管理處罰條例案件，對於臺北市交
通事件裁決所中華民國98年3月9日所為之處分（原處分案號：
北市裁催字第裁22-ZIQ002636號），聲明異議，本院裁定如下：
    主  文
原處分撤銷。
甲○○不罰。
    理  由
一、本件異議人即受處分人甲○○因涉駕駛車號AF-6911號自小
    客車，於民國97年7月31日22時55分，行經國道蔣渭水高速
    公路頭城收費站第12車道，因未裝設OBU（電子收費系統車
    上機）即駛入ETC車道，未依規定繳費，經原處分機關即臺
    北市交通事件裁決所，於98年3月9日，援引道路交通管處罰
    條例第27條第1項規定，以北市裁催字第裁22-ZIQ0000000號
    裁決書裁處罰鍰新臺幣6千元。上開裁決書於98年3月16日由
    郵政機關送達抗告人位於臺北市中山區○○○路○段25號9樓
    戶籍地，並經抗告人戶籍地之管理員楊景沂代為收受，有臺
    北市交通事件裁決所送達證書附卷可稽（見本院98年度交聲
    字第1690號卷第8頁）。而本件受處分人於98年3月16日向原
    處分機關11號櫃臺所遞送交通違規案件陳述書（見前揭卷第
    12 頁至第13頁），從該陳述書格式與陳述內容觀之，已針
    對本件裁罰之事實，提出抗辯。書狀上雖未載明「聲明異議
    」一詞，但核抗告人之真意，當係對原處分機關所為本件裁
    決有所不服而提出異議，故應認係於20日之法定期間內向原
    裁定機關聲明異議，核先敘明。
二、按交通法庭認為聲明異議有理由，或聲明異議雖無理由而原
    處分不當或違法者，應以裁定將原處分經聲明異議部分撤銷
    ，並自為裁定，道路交通案件處理辦法第20條定有明文。次
    按處理違反道路交通管理事件有關文書送達之程序，應依行
    政程序法之規定，送達於應受送達人之住居所、事務所或營
    業所，違反道路交通管理事件統一裁罰標準及處理細則第5
    條、行政程序法第72條第1 項前段規定甚明。
三、原處分意旨略以：受處分人即異議人甲○○於民國97年7 月
    31日22時55分許，駕駛車號AF-6911號自用小客車，行經國
    道高速公路頭城收費站時，未依標誌指示，在車上未裝有
    ETC之情況下擅闖ETC電子收費車道，而被舉發「行駛高速公
    路，於駛進收費站繳費時，未依標誌指示過站繳費」，原處
    分機關乃依道路交通管理處罰條例第27條第1項及違反道路
    交通管理事件統一裁罰基準表規定，裁罰6000元，此有98
    年4月9日交通部臺灣區○道○○○路局頭城收費站高頭稽字
    第0980000811號函、98年3月9日臺北市交通事件裁決所北市
    裁催字第裁22-ZIQ002636號「違反道路交通管理事件裁決書
    」正本各乙份附卷可稽。
四、聲明異議意旨略以：異議人即受處分人甲○○當日駕駛車牌
    號碼AF-6911號自用小客車通過國道頭城收費站時，因該收
    費站並無標示已改為ETC車道，導致異議人誤闖ETC車道，況
    異議人停車問收費員，收費員卻答「沒關係，你走吧」，嗣
    後竟收到新臺幣6,000元之罰單。又異議人早於88年離開車
    籍地，警方卻將罰單寄至異議人無法收件之地點，實不能歸
    咎於異議人，爰請求鈞院撤銷原處分等語。
五、經查：
(一)、按道路交通管理處罰條例關於使用費用繳納之規定，計有第
    27條第1項汽車行駛於應繳費之公路應繳納之通行費及第56
    條第2項在道路收費停車處所停車應繳納之停車費，二者均
    屬公法上金錢給付義務之性質，此觀之規費法第8條第1項第
    1款甚明。而於94年2月5日該條例第56條立法修正前，二者
    處罰型態同為「不依規定繳費者」。惟上開立法修正後，第
    56條第2項處罰型態修正為「書面通知駕駛人於7日內補繳
    ...逾期再不繳納，處3百元罰鍰」，可認立法者認其規範違
    反性非於「停車未繳費」之行為，而係「經通知補繳後逾期
    仍未繳納」之行為。反觀同條例第27條第1項自86年1月22
    日迄今未予修正，著眼在於我國以往使用公路、橋樑、隧道
    或渡輪之收費均採人工收費方式，故駕駛人行駛於上開地點
    不依規定繳費，乃明知未繳費而強行通過收費處所之行為，
    難諉為疏忽所致。但近來電子收費設備之採用，已部分取代
    傳統人工收費方式，駕駛人於行駛前雖有注意票證餘額是否
    足敷繳費之義務，惟於駕駛過程中難以隨時觀察該票證餘額
    ，且通過收費處所發覺餘額不足時，亦難有立即停止駕駛並
    補足餘額之機會，此於高速行駛之公路上尤其明顯，是若駕
    駛人行駛於採用電子收費設備之上開地點不依規定繳費，是
    否仍一致認定其確有不繳費之故意及具有規範違反性，已非
    無疑。據此，本於上開條例第27條第1項汽車行駛於應繳費
    之公路應繳納之通行費及第56條第2項在道路收費停車處所
    停車應繳納之停車費均屬公法上金錢給付義務之特質，於該
    條例第27條第1項在非人工收費之電子設備收費情形，未及
    比照同條例第56條第2項修正為「通知駕駛人補繳...逾期再
    不繳納」前，仍應作相同之解釋，即認在行駛於應繳費並使
    用電子收費設備之特殊情形下，該條例第27條第1項之「不
    依規定繳費」應解釋為「經通知補繳後逾期仍未繳納」之行
    為（臺灣高等法院97年度交抗字第800號裁定參照）。是駕
    駛人在經通知補繳期限前，是否有「汽車行駛於應繳費之公
    路不依規定繳費」之違規事實，仍屬不確定狀態，核先敘明
    。
(二)、本件受處分人之戶籍地址自93年10月22日起，即由臺北市○
    ○區○○路一段35巷5弄38號，遷入臺北市中山區○○○路
    ○段25號9樓，此有受處分人個人基本資料查詢及果、全戶
    戶籍資料查詢結果1紙在卷可稽（本院98年度交聲字第1690
    號卷第13頁反面、本院卷第13頁）。而本件受處分人通行高
    速公路電子收費車道，未依規定繳費，其通行費補繳通知單
    係送達至受處分人原臺北市○○區○○路一段35巷5弄38 號
    4樓之舊住所地，因受處分人已不住在該處，而於97年8月25
    日寄送在臺北78支-永安郵局（處理局-臺北信義郵局），有
    前述交通部臺灣區○道○○○路局頭城收費站98年4月9日高
    頭稽字第0980000811號函在卷可參（見該函說明欄第三點，
    本院98年度交聲字第1690號卷第10頁）。是本件補繳通知單
    並未送達於受處分人當時之住居所甚明。，揆諸前揭說明，
    本件補繳通知單之送達程序與法尚有未合，當不生合法送達
    之效力，應由原處分機關依法定程序合法送達後，再為妥適
    之處置。
六、綜上，本件受處分人固有於上開時間行經頭城收費站未繳費
    之事實，然補繳通知單既未合法送達予受處分人收受，即不
    符合道路交通管理處罰條例第27條第1項所定之處罰要件，
    原處分機關未予查明，遽為本件裁罰，尚有未洽。受處分人
    之異議為有理由，爰撤銷原處分，並為不罰之諭知。
據上論斷，應依道路交通案件處理辦法第20條，裁定如主文。
中    華    民    國    98    年    12    月    30    日
                  交通法庭法  官  蔡坤湖
上正本證明與原本無異。
如不服本裁定，應於裁定送達後5日內向本院提出抗告狀。
                          書記官  林妙穗
中    華    民    國    98    年    12    月    30    日

司法院資訊處製作；財團法人民間司法改革基金會備份。
